臺灣板橋地方法院民事判決　　　　　　　93年度訴字第1820號
原　　　告　辛○○
訴訟代理人　顏朝彬律師
被　　　告　己○○江春岳之承.
被　　　告　戊○○江春岳之承.
被　　　告　丙○○江春岳之承.
被　　　告　丁○○江春岳之承.
被　　　告　甲○○江春岳之承.
被　　　告　乙○○江春岳之承.
　　　　　　　　　　　4樓
上列當事人間請求清償債務事件，經本院於民國94年1 月20日言
詞辯論終結，判決如下：
    主  文
原告之訴及假執行之聲請均駁回。
訴訟費用由原告負擔。
   事實及理由
一、程序方面：
  (一)按當事人死亡者，訴訟程序在有繼承人、遺產管理人或其他
    依法令應續行訴訟之人承受其訴訟以前當然停止，民事訴訟
    法第168 條定有明文。查被告江春岳於起訴（民國92年10月
    2 日）後之92年10月19日死亡，按諸首開法律規定，應由江
    春岳之繼承人（即己○○、戊○○、丙○○、丁○○、甲○○、乙○○）為被告江春岳之承受訴訟人，續行訴訟（詳卷
    附臺灣台北地方法院93年度訴字第2727號民事裁定）。
  (二)本件被告戊○○、丙○○、丁○○、甲○○經合法通知，未
    於言詞辯論期日到場，核無民事訴訟法第386 條各款所列情
    形，爰依原告聲請，由其一造辯論而為判決。
二、原告主張：
  (一)被告江春岳於民國87年2 月間透過他人介紹與原告夫婦洽談
    ，聲稱其所經營盈泰立體停車場開發股份有限公司（下簡稱
    盈泰公司，90年12月28日解散）經營獲利甚佳，邀原告等共
    同投資。原告夫婦信其片面之詞允諾先協助盈泰公司經營一
    陣子，然後視情況再決定如何合作。
  (二)嗣於87年5 月初江春岳以盈泰公司一時資金週轉調度困難為
    由，以其個人名義向原告之夫林文雄借款新臺幣（下同）
    1,50 0,000元，用以償還公司積欠之稅捐，並約定借款期間
    為2 年，應於89年5 月底前清償。詎於交付借款後未久，即
    有許多自稱為盈泰公司債權人的不明人士至公司或打電話要
    求被告償債，原告夫婦方覺有異，經屢要求被告江春岳書立
    借據，均遭其推脫。俟經原告之夫林文雄出面協調，被告江
    春岳才允諾將其所有坐落台北市○○區○○段85之2 號土地
    林文雄），以為前開借款債權之擔保。
  (三)旋被告於87年5 月間出國後，即失去聯絡，致系爭借款於屆
    期後求償無門。茲江春岳於92年10月19日死亡，依民法第
    1153條第1 項規定，應由其繼承人全體（即被告己○○等6
    人），就前開債務負連帶清償之責。又訴外人林文雄已於94
    年1 月10日將前開借款債權（包含從權利）讓與原告，並依
    法通知江春岳之全體繼承人，爰本於借貸契約關係、債權讓
    與及繼承法律關係提起本訴，請求被告返還借款及遲延利息
    。
  (四)併為聲明：(1)被告應給付原告1,500,000 元及自89年6 月1
    日起至清償日止，按年息5%計算之利息。(2)原告願供擔保，
    請准宣告假執行。
三、被告己○○、乙○○抗辯：伊等並不清楚被告江春岳生前是
    否確有向訴外人林文雄借款。先前訴外人林文雄曾與其父江
    春岳合作過，原告所主張之款項是否在投資範圍內，並不清
    楚，況縱有款項之交付亦可能是投資款，或者是公司的借款
    ，非可逕謂即是江春岳個人借款等語。
四、按民事訴訟如係由原告主張權利者，應先由原告負舉證之責
    ，若原告先不能舉證，以證實自己主張之事實為真實，則被
    告就其抗辯事實即令不能舉證，或其所舉證據尚有疵累，亦
    應駁回原告之請求。又請求履行債務之訴，除被告自認原告
    所主張債權發生原因之事實外，應先由原告就其主張此項事
    實，負舉證之責任，必須證明其為真實後，被告於其抗辯事
    實，始應負證明之責任，此為舉證責任分擔之原則（最高法
    院17年上字第917 號、43年台上字第377 號判例參照）。準
    此，如當事人主張有金錢借貸關係存在，須就其發生所須具
    備之特別要件即金錢之交付與借貸意思表示相互一致負舉證
    責任。而交付金錢之原因多端，或為買賣，或為贈與，或因
    其他之法律關係而為交付，非謂一有金錢之交付，即得推論
    授受金錢之雙方當然為消費借貸關係。若僅證明有金錢之交
    付，未證明借貸意思表示互相一致者，尚不能認有金錢借貸
    關係存在（最高法院93年度台上字第19號判決參照）。查原
    告主張：被告江春岳於87年5 月間以盈泰公司資金週轉困難
    為由向原告之夫林文雄借款1,500,000 元等情，既為被告己○○、乙○○所否認，按諸首開見解，自應由原告就訴外人
    林文雄與江春岳間有借貸之合意，並本於借契約關係交付1,
    500,000 元予江春岳之積極事實負立證之責。查：
  (一)經依原告聲請傳訊證人林文雄到庭證稱：當時江春岳有欠國
    稅局稅款，沒有辦法出國，所以向伊借錢還國稅局，其中
    130 幾萬元是還國稅局，其它作為旅費，再借用其妻（即原
    告）名義設定抵押權。江春岳出國後就沒有再回來。訴外人
    庚○○是伊參加江春岳公司投資時之前的會計，錢是他幫伊
    從戶頭領出來的，當時是開支票給他們，由庚○○與江春岳
    一起去領等語。然查原告主張受讓之債權既源於證人林文雄
    ，彼等間就系爭債權顯存直接利害關係，林文雄之證詞自不
    得逕引為系爭借貸關係存否之推論依據。
  (二)復依原告聲請傳訊證人庚○○則稱：伊與江春岳之前是同事
    關係，江春岳有投資停車場，伊並沒有參與，所以不了解借
    錢的事，有一陣子會計師不幫江春岳計帳，所以伊有幫忙記
    一下。公司有欠稅，後來江春岳有委託伊去繳，錢怎麼來的
    已經忘記了，好像是支票，但忘了是公司票或個人的票，好
    像有二筆，欠稅已經一陣子了等語。是由證人庚○○之證詞
    ，僅得認江春岳經營之公司有欠稅，並以票據之兌領繳付等
    情。關於該票據究為何人，基於何關係所交付，則均有未有
    。又縱此部分與前開林文雄證詞互核結果，已得推認證人林
    文雄所陳：伊曾以票據交付江春岳用以繳納盈泰公司欠稅一
    節，並非虛枉。惟交付票據之原因，究出於何？原因多端，
    非只借貸。況江春岳究以個人名義收受並兌現票據，抑或公
    司代表人名義收受，亦有未明。
  (三)至原告所提出之他項權利證明書（本金最高限額1,500,000
    元抵押權）及土地登記謄本，其上固載設定義務人為江春岳
    ，權利人為原告。惟按所謂最高限額之抵押契約，係指所有
    人提供抵押物與債權人訂立在一定金額之限度內，擔保現在
    已發生及將來可能發生之債權之抵押權設定契約而言。所謂
    已發生及將來可能發生之債權，其範圍為何，應依當事人間
    之約定，凡屬當事人約定之債權，且在該一定定金額限度內
    ，均為抵押權擔保之範圍，並不以消費借貸契約所生之債權
    為限（最高法院92年度台上字第459 號判決參照）。是以單
    純最高限額抵押權之設定，亦非若原告所主張，得逕為「借
    款」存在並交付之佐（即縱有擔保之債權存在，亦非只消費
    借所生之債權）。
  (四)此外，原告並未再提出其他證據以供本院審酌，經本院調查
    之結果，認單執證人林文雄、庚○○之供述及他項權利證書
    、土地登記謄本之提出，並無足為林文雄與江春岳間確有
    1,500,000 元金錢借貸關係之存在，原告自無從本於債權讓
    與法律關係自林文雄處受讓取得借款債權。
五、從而，原告本於借貸契約關係、債權讓與及繼承法律關係，
    請求被告清償1,500,000 元及遲延利息，為無理由，應予駁
    回。原告之訴既經駁回，其假執行之聲請已失所附麗，應併
    駁回。
結論：原告之訴為無理由，依民事訴訟法第385 條第1 項前段、
第78條，判決如主文。
中　　華　　民　　國　　94　　年　　2 　　月　　3 　　日
                  民事第一庭法　官　黃信滿
以上正本係照原本作成
如對本判決上訴，須於判決送達後20日內向本院提出上訴狀
中　　華　　民　　國　　94　　年　　2 　　月　　3 　　日
                            書記官　吳美瑤
